【裁判字號】    89,易,4690
【裁判日期】    900831
【裁判案由】    詐欺
【裁判全文】
臺灣板橋地方法院刑事判決                        八十九年度易字第四六九號
    公  訴  人  臺灣板橋地方法院檢察署檢察官
    被      告  戊○○
右列被告因詐欺案件，經檢察官提起公訴（八十八年度偵續字第二九六、三○六號）
，本院判決如左：
    主  文
戊○○連續意圖為自己不法之所有，以詐術使人將本人之物交付，處有期徒刑壹年貳
月。
被訴詐欺甲○○部分無罪。
    事  實
一、戊○○明知己身財務狀況不佳並無償債能力，如向他人借款則無法償還，仍隱瞞
    該事實，基於詐欺取財之概括犯意，意圖為自己不法之所有，連續於八十七年五
    月十一日、六月十二日，在臺北市○○路六一號八樓郭淦住處，以欲赴中國大陸
    開立泡沬紅茶店為由，依序在上址向郭淦詐借新台幣（下同）一百萬元、一百萬
    元，並約定第一筆借款於半年內清償，第二筆借款於二個月內清償，致郭淦不疑
    有詐因之陷於戊○○有償債能力，借款必獲清償之錯誤，在上址依序交付一百萬
    元、一百萬元予戊○○。屆期戊○○無力償還，且逃逸無蹤，郭淦始知受騙。
二、案經郭淦訴由臺灣板橋地方法院檢察署檢察官偵查起訴。
    理  由
壹、有罪部分：
一、訊據被告戊○○就分別於右揭時地，以欲赴中國大陸開立泡沬紅茶店為由，陸續
    向告訴人郭淦借款二百萬元，嗣屆期未清償等情固供承不諱，惟矢口否認有何詐
    欺取財之犯行，並辯稱：伊雖向告訴人郭淦借款二百萬元，然伊確有將該二百萬
    元投入伊於大陸經營之泡沬紅茶店，後因泡沬紅茶店賠錢，伊始無法清償告訴人
    郭淦款項，伊並無詐騙告訴人郭淦之意圖云云。經查：
  (一)右揭犯罪事實，業據告訴人郭淦迭於偵查及本院訊問時指訴綦詳（詳臺灣板橋地
    方法院檢察署八十八年度偵字第一三九九四號偵查卷宗第一頁至第二頁、第十一
    頁至第十二頁、臺灣板橋地方法院檢察署八十八年度偵續字第三○六號偵查卷宗
    第四頁至第十頁、本院九十年四月十七日訊問筆錄），復有其提出之存證信函乙
    紙附卷可稽（附於臺灣板橋地方法院檢察署八十八年度偵字第一三九九四號偵查
    卷宗第三頁）。次者，被告分別於八十年九月五日、九月五日、八十一年六月十
    四日、八十二年六月五日，分別向告訴人甲○○借款八十萬元、三百萬元、三十
    萬元、二十萬元，總計四百三十萬元，其中就三百萬元部分約定於八十一年十月
    五日清償，就八十萬元部分約定於八十一年三月五日清償，八十二年四月十七日
    又向告訴人甲○○之子乙○○借款一百萬元，然被告迄於九十年分毫未償之事實
    ，業據告訴人甲○○及證人乙○○於本院調查中供敘無訛（詳本院九十年一月十
    一日、五月二十四日訊問筆錄）。再被告經營之國譽有限公司設於華僑商業銀行
    之支票存款帳戶，早於八十二年十月二十九日即經列為拒絕往來戶，有臺北市票
    據交換所九十年四月二日（九十）北票字第二○○○號函乙紙在卷可稽。又被告
    亦自承：向告訴人甲○○借款後，於八十三年間遭國外客戶倒債，故無款項償還
    告訴人甲○○，伊即告知告訴人甲○○欲前往大陸衝刺二年，若仍無法賺錢始會
    回國，後至大陸四、五年，因均未賺錢故未回國，迄於八十七年中旬回國，然因
    仍無力清償積欠告訴人甲○○之款項，故未與告訴人甲○○聯絡，伊自八十二年
    迄今均未賺錢等語（詳本院九十年一月十一日、二月八日訊問筆錄），顯見被告
    早於八十三年間，其經濟已陷於無法周轉之境，始前往大陸，迄八十七年中旬返
    回臺灣，仍無力清償其前積欠告訴人甲○○之債務。至被告向告訴人郭淦借款二
    百萬元後，確曾前往大陸經營泡沬紅茶店，固為告訴人郭淦所是承（詳臺灣板橋
    地方法院檢察署八十八年度偵字第一三九九四號偵查卷宗第十一頁反面），核與
    證人丁○○於本院調查中證述：告訴人郭淦說要作冰品，被告說要賣貢丸、香腸
    ，後即商量賣泡沬紅茶等語相符（詳本院九十年五月二十四日訊問筆錄），然被
    告於向告訴人郭淦借款前，其己身財務狀況不佳並無償債能力，業如前述，而被
    告向告訴人郭淦借款時，並未表明其己身財務狀況不佳並無償債能力，復據上開
    證人丁○○證述無訛（詳同日筆錄），則其當知如向他人借款顯有無法償還之可
    能，其仍隱瞞該事實，連續向告訴人郭淦借款，足見被告於向告訴人郭淦借款之
    初，即存有故意詐借款項，故不清償之為自己不法所有之意圖甚明。
  (二)至告訴人郭淦於告訴狀中固指述：被告係以結交其女丁○○為手段，向其詐稱需
    籌措結婚資金，致其陷於錯誤而交付款項云云（詳臺灣板橋地方法院檢察署八十
    八年度偵字第一三九九四號偵查卷宗第一頁反面），惟此為被告所否認，再被告
    於上開時地向告訴人郭淦借款時，未表明係欲籌措結婚資金乙節，並據證人丁○○於本院調查中陳明屬實（詳本院九十年五月二十四日訊問筆錄），復核諸告訴
    人郭淦於告訴狀中本指述前情，嗣於偵查中稱：被告於八十七年五月十一日借款
    時係表示股票大跌，需填補股票差價，八十七年六月十二日借款時係表示將與丁○○結婚，需款項解決其太太及小孩之問題云云（詳臺灣板橋地方法院檢察署八
    十八年度偵字第一三九九四號偵查卷宗第十一頁反面），後經臺灣板橋地方法院
    檢察署檢察官為不起訴處分後，於刑事聲請再議狀中稱：第一次借款時，被告係
    表示其為玉山銀行董事之一，當時股票大跌，為填補差價，以保其董事職位，乃
    向告訴人借款云云（詳臺灣板橋地方法院檢察署八十八年度偵續字第三○六號偵
    查卷宗第五頁），嗣於檢察官續行偵查中稱：非因被告為丁○○男友始借款予被
    告，係基於幫忙朋友始借款予被告云云（詳臺灣板橋地方法院檢察署八十八年度
    偵續字第二九六號偵查卷宗第二六頁反面），就第一次借款時被告有無表示其係
    玉山銀行董事，第二次借款時有無表示需籌措結婚資金，或究是否因被告與告訴
    人郭淦之女丁○○係男女朋友關係，告訴人郭淦始同意借款予被告等情，告訴人
    前後指述顯有所歧異。又告訴人郭淦另指述：被告未表明欲至大陸開店云云（詳
    本院九十年四月十七日訊問筆錄），惟其同日亦陳稱：被告在大陸曾開設商店，
    伊建議被告開設冰果站，惟被告竟擅自經營泡沬紅茶店云云，然被告向告訴人郭
    淦借款時，曾表示欲前往大陸開設泡沬紅茶店，業據上開證人丁○○於本院調查
    中陳明在卷（詳本院九十年五月二十四日訊問筆錄），況縱被告真向告訴人郭淦
    表示欲開設冰品店，仍其竟開設泡沬紅茶店，然冰品店與泡沬紅茶店均屬冷飲之
    一種，其性質相差無幾，執此亦無法認定被告顯有詐術之施用並致告訴人郭淦陷
    於錯誤甚明，職是，自不得以告訴人郭淦單一之指述，遽認被告就此部分亦有詐
    術之施用，附此敘明。
  (三)綜上，被告上開辯解，顯係卸責之詞，本件事證明確，被告犯行洵堪認定，應依
    法論科。
二、核被告所為，係犯刑法第三百三十九條第一項之詐欺取財罪。其先後二次詐欺取
    財之行為，時間緊接，所犯犯罪構成要件相同，顯係基於概括犯意反覆為之，為
    連續犯，應依刑法第五十六條之規定加重其刑。爰審酌被告素無前科，有臺灣高
    等法院檢察署刑案紀錄簡覆表乙紙在卷可憑，素行尚佳，然迄未清償積欠告訴人
    郭淦之款項，亦未與告訴人郭淦達成和解，詐騙之金額達二百萬元，暨其品行、
    生活狀況、智識程度、犯罪之動機、目的、犯罪所生之危害、犯罪後之態度等一
    切情狀，量處如主文所示之刑，以示懲儆。
三、至公訴意旨另認：被告戊○○意圖為自己不法之所有並基於概括之犯意，自八十
    七年十一月三十日起，迄八十七年十二月二十三日止，在不詳地點，連續多次以
    欲支付銀行貸款之利息為由，向丙○○（嗣更名為徐沛薇）借款二百萬元，且保
    證於二個月內歸還，使丙○○陷於錯誤，如數借款予戊○○，惟戊○○至今仍未
    清償借款，因認被告就此部分亦涉有同條項之詐欺取財犯行云云。訊據被告固坦
    承於右揭時間，陸續向證人丙○○借款二百萬元，迄未完全清償等情不諱，惟否
    認有何詐欺取財之犯行，並辯稱：伊係以生意周轉之由向丙○○借款，伊無詐騙
    之意等語。經查：
  (一)核諸證人丙○○供承：借款予被告時，已知悉被告另向王家修、丁○○妹妹及孫
    思鼎三人共借款二百餘萬元等語（詳臺灣板橋地方法院檢察署八十八年度偵續字
    第二九六號偵查卷宗第四七頁），顯見證人丙○○於斯時已知悉被告經濟狀況不
    佳，並無償債能力，而金錢借貸之原因不一，一般人因經濟狀況拮据，無力付款
    ，因此向他人借款以利週轉，時有所見，行為人事後未依債務本旨履行債務，須
    就借貸人與貸與者之關係、交易情形，借貸之目的、貸與金錢之流向、用途，借
    款人之職業、資力、信用及清償情形等事項，事後進行綜合判斷，以查明借款人
    主觀上有無不法所有之意圖，客觀上是否施用詐術，非可因借款人借貸之時，其
    經濟狀況已非充裕，即均認其有施用詐術之行為及意圖，蓋借款人借貸金錢，無
    非欲維持財務週轉，俾能繼續運作，否則一旦財務狀況發生虧損，其交易行為即
    受非難，豈非坐以待斃，對於債權人及社會交易秩序危害更大，自非妥適。本件
    證人丙○○既已知悉被告經濟狀況不佳，並無償債能力，乃其基於自身之判斷借
    款予被告，實難謂其有陷於錯誤之情事。
  (二)至證人丙○○另指述被告係以解套股票為由向伊借款云云（詳本院九十年三月二
    十二日訊問筆錄），惟此為被告所否認，並以上開情詞置辯，此外，本院復查無
    其他證據足認被告確有向證人丙○○陳稱欲解套股票而借款之情事，自難以證人
    丙○○單方面之指訴，認為被告借款之目的係在於解套股票，然因被告供承該筆
    款項係用於生意周轉，而逕認係被告施用詐術，使證人丙○○陷於錯誤而交付款
    項，自屬無疑。
  (三)綜上，此部分應屬不能證明被告犯罪，然按案件曾為不起訴處分，而違背第二百
    六十條之規定再行起訴者，應諭知不受理之判決，刑事訴訟法第三百零三條第四
    款定有明文。本件證人丙○○前於八十八年間，以與本件起訴相同之事實，認被
    告涉犯詐欺取財罪嫌，向臺灣板橋地方法院檢察署檢察官提出告訴，經該署檢察
    官以八十八年度偵字第五六四五號著手偵查程序，並認被告犯罪嫌疑不足，而於
    八十八年八月十八日為不起訴處分，嗣證人丙○○向臺灣高等法院檢察署聲請再
    議，經臺灣高等法院檢察署於八十八年十月十九日以八十八年度議字第三一六九
    號駁回證人丙○○再議之聲請，而使前開不起訴處分確定等情，有上開臺灣板橋
    地方法院檢察署檢察官八十八年度偵字第五六四五號不起訴處分書及臺灣高等法
    院檢察署八十八年度議字第三一六九號處分書各乙份附卷可稽（分別附於本院卷
    及臺灣板橋地方法院檢察署八十八年度偵續字第二九六號偵查卷宗第三三頁至第
    四○頁）。本件起訴案件之被告與事實，俱與上開偵查案件相同，係屬同一案件
    ，從而本件起訴係對業經檢察官為不起訴處分確定之事實上同一案件再行起訴，
    核與刑事訴訟法第二百六十條之規定未符，依照上開說明，本應諭知不受理之判
    決，惟公訴人認此部分與前開論罪科刑部分，有連續犯之裁判上一罪關係，爰不
    另為不受理判決之諭知，附此敘明。
貳、無罪部分：
一、公訴意旨另以：被告戊○○意圖為自己不法之所有，並基於概括之犯意，於八十
    年七月間某日、八十年九月五日，在臺北市○○路，連續多次向其友人甲○○表
    示，其往來於中國大陸與臺灣之間作生意，因週轉有困難，欲向甲○○借款，並
    向甲○○保證於八十一年十月五日及八十一年三月五日收到貸款後即可歸還，使
    甲○○陷於錯誤，分別借予三百萬元及八十萬元。詎戊○○借款至今已逾九年，
    猶未清償借款。因被告犯罪時間相隔七年之久，因認被告此部分另涉刑法第三百
    三十九條第一項之詐欺取財犯行云云。
二、按犯罪事實應依證據認定之，無證據不得推定其犯罪事實，又不能證明被告犯罪
    者，應諭知無罪之判決，刑事訴訟法第一百五十四條、第三百零一條第一項前段
    分別定有明文。所謂認定犯罪事實之證據，係指足以認定被告確有犯罪行為之積
    極證據而言，該項證據自須適合於被告犯罪事實認定，始得採為斷罪資料，如未
    能發現相當證據，或證據不足以證明，自不能以推測或擬制之方法，以為裁判基
    礎。另告訴人之告訴，係以使被告受刑事訴追為目的，是其陳述是否與事實相符
    ，仍應調查其他證據以資審認，最高法院二十九年度上字第三一○五號判例、四
    十年度台上字第八六號判例、五十二年度台上字第一三○○號判例可資參照。
三、復按刑法第三百三十九條第一項之詐欺罪，須行為人主觀上有不法所有之意圖，
    客觀上有詐術行為之實施，始能成立，申言之，要以一方有不法取得財物之意思
    ，進而實施欺罔之行為，致使他方因該欺罔行為，至表意有所錯誤，結果而為財
    產上之處分行為，致受損害，始足當之。所謂以詐術使人為物之交付，必須被欺
    罔者（即受詐欺人）因其詐術而陷於錯誤，若於方法上不能認為詐術，亦不致使
    人陷於錯誤，其間所為係在雙方均得以充分認知了解之前提下，所為具有共同性
    認知之雙方合意性（含明示、默示）之契約（含借貸等有名、無名契約）或合同
    行為抑或由第三者介入而無共同之犯行者，即不構成該罪，最高法院四十六年度
    臺上第二六○號、十九年度上字第一六九九號判例足資參照。換言之，刑法之詐
    欺罪，須行為人以詐術，使他人陷於錯誤，因而獲取財物始能成立，是以行為人
    如非蓄意利用詐術為之獲取，或相對人並非受欺罔而陷錯誤，不得以行為人事後
    未履行民事契約，即加推定犯行。是知，當事人間於債之關係成立（如：借貸等
    ）後，如有債務不履行之情形，在一般社會經驗上可能之原因甚多，縱令出之於
    惡意致有遲延給付或不為給付之情事，苟無足以證明其在債之關係發生時，自始
    即有詐欺取財之犯罪故意，尚難以債務不履行之客觀狀態，即推定債務人有詐欺
    取財之犯意。
四、訊據被告固對於其於八十年七月間某日、八十年九月五日，在臺北市○○路，以
    其往來中國大陸與臺灣之間作生意，需資金週轉為由，連續向告訴人甲○○借款
    三百八十萬元，借款迄今已逾九年，猶未清償借款等情直承不諱，惟堅詞否認有
    何詐欺取財之犯意，並辯稱：自八十一年起，迄八十二年止，伊均如期給付利息
    ，嗣因遭國外客戶倒債，始無力清償等語。而公訴人認被告涉犯前揭詐欺取財罪
    嫌，無非係以告訴人甲○○之指述及卷附之借據為其主要論斷依據。經查：
  (一)被告陸續於八十年九月五日、九月五日、八十一年六月十四日、八十二年六月五
    日，分別向告訴人甲○○借款八十萬元、三百萬元、三十萬元、二十萬元，總計
    四百三十萬元，其中就三百萬元部分約定於八十一年十月五日清償，就八十萬元
    部分約定於八十一年三月五日清償等情，固據告訴人甲○○於偵訊及本院調查中
    指述甚詳，復有告訴人提出之切結書、借據及匯款回條等物在卷可稽（附於臺灣
    板橋地方法院檢察署八十八年度偵字第一五三二一號偵查卷宗第六頁至第二二頁
    ），此部分固堪信為真實。
  (二)然被告於向告訴人甲○○借款後，如期給付利息至八十二年五、六月間之事實，
    為告訴人甲○○所是認（詳本院九十年一月十一日、五月二十四日訊問筆錄），
    核與證人乙○○於本院調查中證述之情節相符（詳本院九十年五月二十四日訊問
    筆錄），既被告向告訴人甲○○借貸之始，利息即按月給付，衡情，倘被告自始
    即係基於借款不還之詐欺意圖，其向告訴人甲○○舉債時，何以未曾於取得款項
    後，立即逃之夭夭，反而自借貸關係成立之時起，按月給付利息，直至八十二年
    間遭人倒債之日止？
  (三)再者，被告辯稱：於八十二年間遭國外客戶倒債乙節，復有其提出之華南商業銀
    行手續費收入收據、支票影本附卷可稽，是被告因遭人倒債始無力清償之辯解，
    足堪採信。
  (四)末者，由告訴人甲○○陳稱：伊不清楚被告係如何詐騙，但被告五、六年未與伊
    聯絡，亦未還錢等語（詳臺灣板橋地方法院檢察署八十八年度偵字第一五三一二
    號偵查卷宗第三一頁反面），更足徵本件純屬民事債務不履行之糾紛甚明。
五、綜合以上各節以析，被告向告訴人甲○○借款時，並未施用詐術，告訴人甲○○
    亦未因此陷於錯誤，難認被告主觀上有何不法所有之意圖，核與刑法上詐欺取財
    罪之構成要件有間。此外復查無其他積極證據足證被告確有施用詐術之欺罔手段
    ，縱其事後確因遭人倒債，致無法清償積欠告訴人甲○○借款之本金及利息，亦
    不過係雙方民事債務履行之範疇，僅得循民事途徑解決，斷不得遽入被告於罪，
    應屬不能證明被告犯罪，且與前開論罪科刑部分相距七年，自無連續犯之裁判上
    一罪關係，就此部分，本院自應諭知其無罪之判決。
據上論斷，應依刑事訴訟法第二百九十九條第一項前段、第三百零一條第一項前段，
刑法第五十六條、第三百三十九條第一項，罰金罰鍰提高標準條例第一條前段，判決
如主文。
本案經檢察官葉志飛到庭執行職務。
中      華      民      國      九十      年      八    月    三十一    日
                                  臺灣板橋地方法院刑事第四庭
                                          法  官  游  秀  雯
右正本證明與原本無異。
如不服本判決，應於判決送達後十日內，向本院提出上訴狀。
                                          書記官  卓  聖  智
中      華      民      國      九十      年      九    月      六      日
附錄本案論罪科刑法條全文：
刑法第三百三十九條
意圖為自己或第三人不法之所有，以詐術使人將本人或第三人之物交付者，處五年以
下有期徒刑、拘役或科或併科一千元以下罰金。
以前項方法得財產上不法之利益或使第三人得之者亦同。
前二項之未遂犯罰之。


司法院資訊處製作；財團法人民間司法改革基金會備份。
